【裁判字號】    89,簡上,442
【裁判日期】    900302
【裁判案由】    確認本票債權不存在
【裁判全文】
臺灣高雄地方法院民事判決  八十九年度簡上字第四四二號
    上  訴  人  乙○○
    被上訴人    甲○○
右當事人間請求確認本票債權不存在事件，上訴人對於中華民國八十九年九月二十八
日本院旗山簡易庭八十九年度旗簡字第八五號第一審判決提起上訴，本院判決如左：
    主    文
上訴駁回。
第二審訴訟費用由上訴人負擔。
    事    實
甲、上訴人方面：
一、聲明：
（一）原判決不利於上訴人部分廢棄。
（二）右廢棄部分被上訴人在第一審之訴駁回。
二、陳述：除與原審判決書所載者相同茲予引用外，補稱：
（一）被上訴人為製造存款紀錄，以便將來請領支票，遂請上訴人存新台幣（下同）
      三十萬元入被上訴人戶頭，而由被上訴人簽發原審判決附表編號一，面額三十
      萬元之本票（以下簡稱系爭本票）供作擔保，嗣上訴人已於八十八年五月二十
      四日自行領出該三十萬元，但並無被上訴人所稱上訴人有拿一萬五千元利息之
      事。
（二）被上訴人雖辯稱系爭本票因上訴人說已撕掉，故被上訴人未能收回，然被上訴
      人竟未於當時要求上訴人出具字據，證明該本票確已撕掉，直至上訴人同年十
      月間聲請本票裁定強制執行時，始辯稱上訴人曾說該本票已撕掉，顯有悖常情
      。
（三）原審判決附表編號二，面額二十萬元之本票（以下簡稱二十萬元本票），原審
      業已認定其所擔保之二十萬元借款債權確係存在，被上訴人竟仍辯稱伊已清償
      ，可見被上訴人並非誠信。
（四）證人邱瑞興係兩造共同之友人，並介紹上訴人借錢予被上訴人，且多次借錢時
      ，邱瑞興皆在場見證。此次被上訴人先於八十八年五月二十三日表示要向上訴
      人借七萬五千元，上訴人於同月二十四日即匯款七萬五千元予被上訴人，翌日
      被上訴人又來借二十二萬五千元，上訴人是在高雄市○○區○○路三五六號交
      付二十二萬五千元予被上訴人，邱瑞興亦在場，當場被上訴人表示要用系爭本
      票擔保七萬五千元及二十二萬五千元之借款。
（五）原審僅以邱瑞興為上訴人之友人，即不採信其證詞，有違查證之法則。邱瑞興
      於原審之證言全係屬實，毋庸再聲請訊問邱瑞興。
（六）上訴人與邱瑞興並非同居人，是因買賣珠寶而認識，邱瑞興之妻因誤會上訴人
      與邱瑞興間有不正常男女關係，曾與上訴人間有刑事案件，邱瑞興之妻被判處
      拘役確定。
三、證據：援用原審之立證方法，並提出本票裁定、刑事判決、被上訴人民事起訴狀
    繕本影本各一件。
乙、被上訴人方面：
一、聲明：求為判決駁回上訴。
二、陳述：除與原審判決書所載者相同茲予引用外，補稱：
（一）被上訴人為製造存款信用紀錄以便將來請領支票之用，曾請上訴人於八十八年
      五月五日存三十萬元至被上訴人之帳戶，被上訴人則簽發系爭本票為擔保，並
      支付一萬五千元之利息予上訴人，然上訴人已於八十八年五月二十四日自行領
      出該三十萬元。此後伊僅再向上訴人借一筆七萬五千元之款項而已，上訴人確
      於八十八年五月二十四日將七萬五千元如數匯予被上訴人，同年七月被上訴人
      原欲清償該七萬五千元之借款，但一直無法找到上訴人，延至目前被上訴人已
      無力清償。
（二）被上訴人並無再向上訴人借款二十二萬五千元之事，更未曾表示欲以系爭本票
      作為七萬五千元及二十二萬五千元借款之擔保。因系爭本票面額為三十萬元，
      上訴人為湊成此一數額，故誣指被上訴人又向上訴人借款二十二萬五千元，連
      同上開七萬五千元，一同以系爭本票為擔保云云。
（三）邱瑞興與上訴人為同居關係，邱瑞興之妻與上訴人間尚有刑事官司，故邱瑞興
      之證詞不足採信。
三、證據：援用原審之立證方法。
    理    由
一、按確認法律關係成立不成立之訴，須原告有即受確認判決之法律上利益者，方得
    提起，民事訴訟法第二百四十七條第一項前段定有明文。所謂即受確認判決之法
    律上利益，指因法律關係之存否不明確，致原告在私法上之地位有受侵害之危險
    ，而此項危險得以對於被告之確認判決除去之者，始為存在。本件被上訴人係主
    張上訴人所執有伊簽發之系爭本票，其所擔保之借款債權業已全數清償，而起訴
    請求確認系爭本票債權不存在，上訴人則主張被上訴人仍積欠伊三十萬元迄未清
    償，系爭本票債權仍存在，並執系爭本票向本院聲請本票裁定，經本院以八十八
    年度票字第一四四一六號裁定准予強制執行，是以被上訴人於私法上之地位確因
    上訴人之爭執而有不安之危險，揆諸前開說明，被上訴人對系爭本票債權是否已
    不存在，自有即受確認判決之法律上利益，而得提起本件之訴，合先敘明。
二、本件被上訴人起訴主張上訴人執有伊所簽發如原審判決附表所示之本票二紙向本
    院聲請本票裁定，經以八十八年度票字第一四四一六號裁定准予強制執行，其中
    原審判決附表所示編號二，面額二十萬元之本票，係伊於八十八年四月間向上訴
    人借款二十萬元而交付，惟伊已交付另紙支票清償，上訴人並未將二十萬元本票
    返還；又伊為作存款帳戶信用紀錄便於日後請領支票，曾請上訴人存三十萬元至
    被上訴人之帳戶，並簽發面額三十萬元之系爭本票予上訴人作為擔保，惟上訴人
    已自行將上開款項領走，雖伊嗣後又向上訴人借款七萬五千元，惟並未再向上訴
    人借款二十二萬五千元，亦未表示欲以系爭本票供作擔保，爰請求判決確認系爭
    本票中二十二萬五千元部分之債權不存在（按上訴人起訴原請求確認系爭本票與
    前開二十萬元本票之債權均不存在，惟其中二十萬元本票債權與三十萬元本票債
    權中之七萬五千元部分，原審認為債權確係存在，而駁回被上訴人此部份之訴，
    被上訴人就此部分亦未上訴，已告確定）；上訴人則以：伊雖將存入被上訴人帳
    戶之三十萬元提走，惟另匯七萬五千元予被上訴人，又於八十八年五月二十五日
    交付二十二萬五千元之現金予被上訴人，被上訴人並言明上開二筆借款合計三十
    萬元以原先簽發之三十萬元本票作為擔保，故伊對系爭本票債權確係存在等語，
    資為抗辯。
三、被上訴人主張系爭本票係伊為便於日後請領支票，由上訴人存入三十萬元於被上
    訴人之帳戶中，而簽發予上訴人以供擔保，嗣後上訴人已親自將上開帳戶內之三
    十萬元領出，以及被上訴人又再度向上訴人借款七萬五千元，上訴人已如數匯予
    被上訴人之事實，皆為上訴人所自承，自堪信為真正。
四、按當事人主張有利於己之事實者，就其事實有舉證之責任，民事訴訟法第二百七
    十七條前段定有明文。經查，被上訴人交付系爭本票予上訴人，係用以擔保上訴
    人於八十八年五月五日，為製造被上訴人之信用紀錄而存入被上訴人帳戶之三十
    萬元，為兩造所不爭執，已如前述，換言之，系爭本票之原因關係為八十八年五
    月五日兩造間三十萬元之借款債權至明。而此三十萬元業已由上訴人親自領出，
    亦為上訴人所不爭執，則被上訴人對上訴人所負此筆三十萬元之借款債務業已如
    數清償，殆無疑義。系爭本票所擔保之借款債權既已全數清償，系爭本票債權自
    應隨之消滅，縱被上訴人嗣後另向上訴人借用他筆款項，亦不當然可以系爭本票
    為擔保，上訴人主張被上訴人嗣後又向伊借款七萬五千元、二十二萬五千元，並
    約定以系爭本票供作此二筆合計三十萬元之借款債權之擔保，除兩造間確有七萬
    五千元之借款一節，被上訴人並不爭執外，餘均為被上訴人所否認，則上訴人自
    應就伊確對被上訴人有二十二萬五千元之借款債權，以及兩造間確有以系爭本票
    擔保七萬五千元與二十二萬五千元二筆借款合計三十萬元之借款債權之合意等節
    ，負舉證之責。
五、按稱消費借貸者，謂當事人一方移轉金錢或其他代替物之所有權於他方，而約定
    他方以種類、品質、數量相同之物返還之契約，民法第四百七十四條第一項定有
    明文，是貸與人自應就消費借貸之要物性負舉證之責。經查，上訴人主張伊確曾
    借款二十二萬五千元予被上訴人並如數交付等情，無非以證人邱瑞興於原審之證
    詞為據，然查：上訴人雖主張邱瑞興與兩造皆為友人，被上訴人則陳稱邱瑞興與
    伊僅為同宗，知道邱瑞興後來遷居高雄，出獄後回到老家居住等語，上訴人亦未
    能就邱瑞興與被上訴人間之關係為其他舉證，自無從認為被上訴人與邱瑞興間有
    何深交；惟邱瑞興之妻許錦雀確曾因懷疑邱瑞興與上訴人間有超友誼男女關係而
    恐嚇上訴人，經本院八十九年度易字第三九０四號刑事判決以恐嚇罪判處許錦雀
    拘役三十日確定在案之事實，有刑事判決一份在卷可證，而上訴人開設客家菜餐
    廳，邱瑞興一家均有參與，以及邱瑞興居中介紹被上訴人向上訴人借錢等情，皆
    為上訴人所自承屬實，顯見邱瑞興與上訴人間確有相當之交情往來，斷非僅數面
    之緣而已；據此，證人邱瑞興與兩造之交情既深淺有別，則其立場能否持平，誠
    非無疑，自無從僅依其證言遽認上訴人確曾借予被上訴人二十二萬五千元。再觀
    本件上訴人於八十八年四月間、八十八年五月五日，分別借款二十萬元、三十萬
    元予被上訴人時，均要求被上訴人開立本票供作擔保，顯見上訴人絕非不知保障
    自身債權之人，且衡諸社會現況，於金錢借貸關係中，貸與人將款項實際交付予
    借用人以前，借用人是否確能借得款項仍繫諸貸與人之意思，若貸與人於交付款
    項前要求借用人出具借據，借用人為求借得款項，斷無拒絕之理，故貸與人取得
    借據並無困難，是以一般人為求保障自身債權，通常皆會要求借用人出具借據。
    查此筆借款之金額為二十二萬五千元，與上開被上訴人前曾借款之金額相近，上
    訴人竟僅要求友人邱瑞興一人在場見證（上訴人於原審自承當時僅邱瑞興與兩造
    在場），復未再要求被上訴人書立借據或其他文書，與上訴人過去對保障自身權
    利之保障措施兩相對照，更顯可疑。是上訴人既未能提出其他證據以證明其確有
    交付借款予被上訴人，揆諸前揭說明，自無從認定上訴人曾有借款二十二萬五千
    元與被上訴人之事實。
六、況且，縱認上訴人確曾借二十二萬五千元予被上訴人，被上訴人仍須就兩造間確
    有以系爭本票供作七萬五千元及二十二萬五千元二筆借款債權擔保之約定一節為
    舉證，始能認為系爭本票債權中之二十二萬五千元尚未消滅，已如前述。經查：
    上訴人主張兩造間確有以系爭本票擔保作為此二筆共三十萬元借款之合意，無非
    仍係以證人邱瑞興於原審之證詞為證，惟證人邱瑞興於原審僅證述上訴人確有在
    高雄市○○區○○路三五六號交付被上訴人二十二萬五千元現金，伊有在場等語
    ，並未提及兩造間有繼續以系爭本票為擔保之約定，自難僅憑上開證言認定兩造
    間確有以系爭本票供作前揭二筆借款債權擔保之合意，上訴人既未能舉出其他證
    據以實其說，自無從認定兩造曾有約定以系爭本票擔保七萬五千元及二十二萬五
    千元之債權之合意。從而，縱認上訴人主張兩造間曾有借貸二十二萬五千元等情
    為真，亦無從認定係以系爭本票為擔保，是系爭本票債權仍應於上訴人自行由被
    上訴人之帳戶領出三十萬元時即已消滅。
七、至上訴人另主張被上訴人依理應要求上訴人出具系爭本票業已撕毀之字據，被上
    訴人當初竟未索討切結字據，不符常情云云，然查，被上訴人既確實曾向上訴人
    借款三十萬元製造存款信用，依法自應返還三十萬元予上訴人，於未清償三十萬
    元以前，其債務皆不能消滅，且須依兩造約定按日計付遲延利息，是以縱上訴人
    不願出具字據證明系爭本票已撕毀，被上訴人亦不得以此為由拒絕還款。換言之
    ，被上訴人並無有效之途徑可要求上訴人必出具此一字據，從而，自不得以被上
    訴人並未要求上訴人出具字據切結確已撕毀本票一節，遽認系爭本票債權並未全
    部消滅，併此敘明。
八、綜上所述，本件被上訴人主張伊未向上訴人借款二十二萬五千元，更未言明以系
    爭本票擔保借款債權等情，堪認屬實，上訴人所辯要無可採。從而，被上訴人請
    求確認上訴人執有本院八十八年度票字第一四四一六號本票裁定所示，被上訴人
    於八十八年五月五日所簽發，票號一六五一一三號，面額三十萬元，到期日八十
    八年五月五日之本票，其中二十二萬五千元之本票債權不存在，為有理由，應予
    准許。原審據此為上訴人敗訴之判決，並無不合。上訴意旨指摘原判決不當，求
    予廢棄改判，非有理由，其上訴應予駁回。
九、據上論結，本件上訴為無理由，依民事訴訟法第四百三十六條之一第三項、第四
    百四十九條第一項、第七十八條，判決如主文。
中      華      民      國    九十      年      三      月      二      日
                              臺灣高雄地方法院民事第六庭
~B審判長法官  楊富強
~B法      官  黃蕙芳
~B法      官  陳怡雯
右為正本係照原本作成。
本判決不得上訴。
中      華      民      國    九十      年      三      月      五      日
~B法院書記官  鄭淑華


司法院資訊處製作；財團法人民間司法改革基金會備份。
